【裁判字號】    88,上訴,3256
【裁判日期】    890324
【裁判案由】    偽造文書等
【裁判全文】
臺灣高等法院刑事判決                          八十八年度上訴字第三二五六號
    上  訴  人
    即  被  告  辛○○
右上訴人因偽造文書案件，不服臺灣板橋地方法院八十八年度訴字第一○一一號，中
華民國八十八年七月二十六日第一審判決（起訴案號：臺灣板橋地方法院檢察署八十
八年度偵字第七六二五號），提起上訴，本院判決如左：
    主      文
原判決撤銷。
辛○○連續行使偽造私文書，足以生損害於他人，處有期徒刑拾月。
    事      實
一、辛○○前於民國（下同）八十二年間購買房屋，因支應購屋價款所需，為求資金
    週轉之便，遂開始召集多組民間互助會以籌措資金運用，以此「以會養會」之方
    式償還房屋貸款，復先後於八十三年十二月二十日及八十五年五月五日，在台北
    縣中和市○○街十五巷二一弄十二號四樓（起訴書誤載為十二之三樓）自任會首
    ，分別召集附表一所示會員合組甲民間互助會及附表二所示會員合組乙民間互助
    會，其中甲民間互助會，連會首共三十二會，每會會金新台幣（下同）一萬元，
    採內標方式，底標一千五百元，會期自八十三年十二月二十日起至八十六年七月
    五日止，約定每月五日於上址開標，而乙民間互助會，連會首共三十七會，每會
    會金一萬元，採內標方式，底標一千二百元，最高標三千元，會期自八十五年五
    月五日起至八十八年五月五日止，約定每月五日於上址開標。詎辛○○嗣因會款
    資金周轉不靈，經濟狀況轉劣，已無支付會款之能力，竟隱瞞該一事實，意圖為
    自己不法之所有，並基於偽造文書及詐欺取財之概括犯意，自八十四年三月五日
    起至八十六年一月五日止，先後於附表一、二所示之時間，在上址，連續冒用附
    表一、二所示會員之名義，偽造該等會員之姓名署押，填寫附表一、二所示投標
    標息金額於標單上，表示該等會員以標單上之金額標取會款之意，持以行使，參
    與投標，標取會款，足以生損害於被冒標之會員及其他活會之會員，所偽造之標
    單於開標當日即撕毀丟棄，並向附表三、四所示被冒標會員以外之活會會員（即
    尚未得標者）佯稱各該月會款已分別由附表一、二所示之被冒標會員得標，以及
    向附表一、二所示被冒標會員佯稱各該月會款已分別由其他會員標得等語，致附
    表三、四所示之活會會員（含附表一、二所示被冒標會員）均不疑有詐，陷於錯
    誤，而先後按期交付各月一萬元會金扣除當次冒標標息之會款予辛○○，辛○○
    乃以此方法連續十五次詐得附表一、二所示之詐欺金額，共計詐得三百五十三萬
    五千七百元，得款後，即將該等詐得會款逕自挪用。嗣於八十六年二月二十八日
    ，辛○○因見無法隱瞞，又無力支付會款，乃宣布停止上開互助會之進行，遭冒
    標之會員及其他活會會員經相互詢問上開互助會運作之情形後，始發現上情，獲
    悉受騙。
二、案經癸○○訴請台灣板橋地方法院檢察署檢察官偵查起訴。
    理      由
一、右揭被告辛○○如何於附表一、二所示時間，連續偽造附表一、二所示會員之姓
    名署押，填寫投標標息金額於標單上，並持以得標，而以此詐術使附表三、四所
    示被害之活會會員陷於錯誤而交付會款之犯罪事實，業據被告於原審及本院審理
    中坦承不諱，核與告訴人癸○○於偵查中指稱：「八十三年十二月二十日他（辛
    ○○）召集一萬元之互助會，他冒用乙○○及庚○○名義標‧‧‧八十五年之互
    助會除二十號蔡秋香有得標外，餘皆遭被告冒標」（見偵查卷第十四頁背面），
    以及於本院調查時陳稱：「他是在八十六年二月二十八日宣布倒會」等語（見八
    十八年六月二十一日本院訊問筆錄）情節相符，並有互助會會單二紙及得標會員
    表二紙附卷可稽，應認被告自白與事實相符。至被告前於偵查中雖供陳其就甲互
    助會部分僅冒標五會，然經原審提示卷附告訴人所提出之冒標資料，對於被告訊
    以「是否如癸○○所整理之日期及標息？」，被告答以「是」，而依告訴人所提
    出之該冒標資料，就甲互助會部分，被告應係冒標七會；參以被告於原審調查時
    供承稱：「（冒標資料）本來存在電腦內，但資料已壞掉，我現忘了」等語，堪
    認被告於偵查中所述甲互助會被冒標之會員為五人乙節，容係誤記所致。另關於
    被告是否有冒用甲互助會之會員即告訴人及陳彩蓉、王道子等會員之名義偽造署
    押標取會款乙節，據被告供陳其不記得是否有偽造癸○○、陳彩蓉、王道子之署
    名而冒標等語，且甲互助自八十三年十二月二十日召集迄八十六年二月二十八日
    停會以來，得標之會員不論係本人得標或係遭冒標，均無告訴人、陳彩蓉、王道
    子之名義，此有上開告訴人於偵查中提出之得標會員表一紙可參，而公訴人提起
    公訴時亦無法確定此三人是否遭冒標，此外復無其他積極證據證明被告有此部分
  之犯行，告訴人認其亦遭冒用名義標取會款，恐有誤會，核併敘明。本件事證明
    確，被告犯行洵堪認定，應予依法論科。
二、查被告偽造會員之標單填載會員姓名及投標利息金額於標單上，行使冒標，依民
    間互助會之習慣，該標單係特定會員以一定之金額表示投標互助會之用意，亦即
    ，該金額係標取會款之利息，該姓名係標取會款之會員，而足以表示一定用意之
    證明，故該標單依刑法第二百二十條第一項之規定，為以文書論之私文書。被告
    犯罪後，刑法第二百二十條已於八十六年十月八日修正公布，依刑法第二條第一
    項前段規定，應適用裁判時之法律，亦即修正後之刑法第二百二十條第一項，允
    宜說明，本件被告先後冒用告訴人及上開會員之名義，在標單上書寫其等姓名及
    所出利息，表示各該名義人願出所書利息金額標取會款，並持以行使投標而得標
    ，使當次被冒標會員及其他活會會員陷於錯誤而交付會金一萬元扣除冒標標息之
    會款，核其所為，係犯刑法第二百十六條、第二百二十條、第二百十條之行使偽
    造（準）私文書罪及同法第三百三十九條第一項之詐欺取財罪。被告偽造署押為
    偽造私文書之部分行為，不另論罪。又被告偽造標單後復持以行使投標，所為偽
    造私文書之低度行為，已為行使偽造私文書之高度行為所吸收，亦不另論罪。被
    告每次冒標詐欺行為，皆使各期活會會員陷於錯誤，而各交付會款，其詐欺對象
    包含當次及前次被冒標之會員、其他之活會會員，同時侵害多數人之財產法益，
    乃一行為觸犯數罪名之同種想像競合犯，均應從一重之詐欺取財罪處斷。又被告
    先後多次行使偽造私文書及詐欺取財之犯行，均時間緊接，犯罪構成要件相同，
    顯係基於概括犯意為之，為連續犯，應分別依刑法第五十六條之規定以一罪論，
    並加重其刑。另被告所犯上開連續行使偽造私文書罪與連續詐欺取財罪二罪間，
    有方法結果之牽連關係，應從一重之連續行使偽造私文書罪處斷。公訴人起訴僅
    敘及被告冒標甲互助會五次，未敘及其餘被冒標之二次，然此部分事實與公訴人
    起訴之犯罪事實有連續之裁判上一罪關係，為起訴效力所及，本院自應併予審究
    。原審對被告論罪恨刑，固非無據，惟查：原審判決適用八十六年十月八日修正
    前之舊法，即刑法第二百二十條之規定，認標準為以文書論之私文書，尚有未合
    ，被告上訴，指摘原審判決未予緩刑云云，雖無理由，然原判決既有可議，尚難
    維持，應予撤銷改判。爰審酌被告以會養會致周轉不靈，竟貪圖非分之財，利用
    會員對其信賴而冒標，其先後行使偽造私文書及詐欺之次數計十五次之多，被害
    人共計數十人，詐取金額高達三百五十三萬五千七百元，影響社會經濟秩序匪淺
    ，雖於八十六年間已與告訴人及部分被害人達成民事上和解，卻自八十八年一月
    起即未依約如數償還，並參諸被告素行良好，並無前科紀錄，犯後已坦承犯行，
    態度尚佳，於八十六年即陸續分期償還所冒標詐得之會款予會員，此有存入憑條
    、收據、存款憑條等資料在卷可稽等一切情狀，量處如主文第二項所示之刑，以
    示懲儆。至本件死會會款本為會員按月所應繳之會款，此部分不生詐欺問題，故
    不計算於被告所詐得金額之內，附此敘明。
三、至於被告所偽造之標單，均未經扣案，被告並供稱均業已於開標當日撕毀丟棄滅
    失，且依一般民間習慣，標會之後該標單亦無留存之必要，故上述標單既已滅失
    而不存在，自無從再併予宣告沒收，附此敘明。
據上論斷，應依刑事訴訟法第三百六十九條第一項前段、第三百六十四條、第二百九
十九條第一項前段，刑法第二條第一項前段、第五十六條、第二百十六條、第二百二
十條第一項、第二百十條、第三百三十九條第一項、第五十五條，罰金罰鍰提高標準
條例第一條前段，判決如主文。
本案經檢察官劉斐玲到庭執行職務。
中     華     民     國    八十九   年      三        月      二十四    日
                             臺灣高等法院刑事第八庭
                                 審判長法  官  蔡  秀  雄
                                       法  官  陳  炳  彰
                                       法  官  沈  宜  生
右正本證明與原本無異。
如不服本判決應於收受送達後十日內向本院提出上訴書狀，其未敘述上訴之理由者並
得於提起上訴後十日內向本院補提理由書（均須按他造當事人之人數附繕本）。
                                       書記官  明  祖  星
中     華     民     國    八十九   年      三        月      三十一    日
附錄：本案論罪科刑法條全文
刑法第三百三十九條第一項：
意圖為自己或第三人不法之所有，以詐術使人將本人或第三人之物交付者，處五年以
下有期徒刑、拘役或科或併科一千元以下罰金。
附表一  甲互助會（八十三年十二月二十日起至八十六年七月五日止）：
  會首  辛○○
  會員  陳金貴、陳聖元、楊明芬、黃淑雲、黃玉蒂、吳烈清、邱麗影、鄭玉夌、
        陳秀美、庚○○、寅○○、卯○○、丑○○、甲○○、乙○○、子○○、
        林慧玲、林慧美、梁秀月、連惠雯、林淑惠、陳彩雲、陳彩蓉、王道子、
        蔡秋香、呂學宜、王上華、許文瑄、張節華、張震坤、張國倫
  會金  一萬元
┌──┬────────┬─────┬─────┬─────────┐
│編號│冒   標   日  期│被冒標會員│冒標標息  │詐   得   金    額│
├──┼────────┼─────┼─────┼─────────┤
│一、│八十四年三月五日│  子○○  │一千九百元│二十三萬四千九百元│
│    │                │          │          │（00000－0000）× │
│    │                │          │          │（32－3）＝ 234900│
├──┼────────┼─────┼─────┼─────────┤
│二、│八十四年七月五日│  甲○○  │一千七百元│二十一萬五千八百元│
│    │                │          │          │（00000－0000）× │
│    │                │          │          │（32－6）＝ 215800│
├──┼────────┼─────┼─────┼─────────┤
│三、│八十五年二月五日│  乙○○  │一千八百元│十六萬四千元      │
│    │                │          │          │（00000－0000）× │
│    │                │          │          │（32－12）＝ 16400│
├──┼────────┼─────┼─────┼─────────┤
│四、│八十五年三月五日│  庚○○  │二千三百元│十五萬四千元      │
│    │                │          │          │（00000－0000）× │
│    │                │          │          │（32－12）＝ 15400│
├──┼────────┼─────┼─────┼─────────┤
│五、│八十五年六月五日│  寅○○  │二千一百元│十四萬二千二百元  │
│    │                │          │          │（00000－0000）× │
│    │                │          │          │（32－14）＝ 14220│
├──┼────────┼─────┼─────┼─────────┤
│六、│八十五年九月五日│  丑○○  │二千三百元│十二萬三千二百元  │
│    │                │          │          │（00000－0000）× │
│    │             │          │          │（32－16）＝ 12320│
├──┼────────┼─────┼─────┼─────────┤
│七、│八十六年一月五日│  卯○○  │二千元    │十萬四千元        │
│    │                │          │          │（00000－0000）× │
│    │                │          │          │（32－19）＝ 10400│
├──┴────────┴─────┴─────┴─────────┤
│                                （以上共詐得一百十三萬八千一百元）│
└─────────────────────────────────┘
附表二  乙互助會（八十五年五月五日起至八十八年五月五日止）：
  會首  辛○○
  會員  陳金貴、丙○○、李素英、丑○○、乙○○、子○○、甲○○、寅○○、
        賴家坪、謝秀英、林慧貞、林慧美、陳淑姿、沈玉華、林慧玲、壬○○、
        辰○○、陳冠宇、鄭玉夌、蔡秋香、呂學宜、曹彩巒、曹阿霞、戊○○、
        陳麗如、己○○、張節華、林美英、錢孟淮、丁○○、劉正宗、癸○○、
        陳彩蓉、王道子、天文皮飾、天文皮飾
  會金  一萬元
┌──┬────────┬─────┬─────┬─────────┐
│編號│冒   標   日  期│被冒標會員│冒標標息  │詐   得   金    額│
├──┼────────┼─────┼─────┼─────────┤
│一、│八十五年六月五日│  丙○○  │一千四百元│三十萬九千六百元  │
│    │                │          │          │（00000－0000）× │
│    │                │          │          │（36－0）＝ 309600│
├──┼────────┼─────┼─────┼─────────┤
│二、│八十五年七月五日│  己○○  │一千八百元│二十九萬五千二百元│
│    │                │          │          │（00000－0000）× │
│    │                │          │          │（36－0）＝ 295200│
├──┼────────┼─────┼─────┼─────────┤
│三、│八十五年八月五日│  丁○○  │一千五百元│三十萬六千元      │
│    │                │          │          │（00000－0000）× │
│    │                │          │          │（36－0）＝ 306000│
├──┼────────┼─────┼─────┼─────────┤
│四、│八十五年九月五日│  壬○○  │一千五百元│三十萬六千元      │
│    │                │          │          │（00000－0000）× │
│    │                │          │          │（36－0）＝ 306000│
├──┼────────┼─────┼─────┼─────────┤
│五、│八十五年十月五日│  丑○○  │一千七百元│二十九萬八千八百元│
│    │                │          │          │（00000－0000）× │
│    │                │          │          │（36－0）＝ 298800│
├──┼────────┼─────┼─────┼─────────┤
│六、│八十五年十一月五│  戊○○  │一千八百元│二十九萬五千二百元│
│    │                │          │          │（00000－0000）× │
│    │                │          │          │（36－0）＝ 295200│
├──┼────────┼─────┼─────┼─────────┤
│七、│八十五年十二月五│  辰○○  │一千九百元│二十九萬一千六百元│
│    │                │          │          │（00000－0000）× │
│    │                │          │          │（36－0）＝ 291600│
├──┼────────┼─────┼─────┼─────────┤
│八、│八十六年一月五日│  乙○○  │一千八百元│二十九萬五千二百元│
│    │                │          │          │（00000－0000）× │
│    │                │          │          │（36－0）＝ 295200│
├──┴────────┴─────┴─────┴─────────┤
│                              （以上共詐得二百三十九萬七千六百元）│
└─────────────────────────────────┘
附表三  甲互助會：
┌──┬──────┬─────────────────────────┐
│編號│冒 標 日  期│被      害      之      活      會      會      員│
├──┼──────┼─────────────────────────┤
│一、│八十四年三月│陳金貴、陳聖元、楊明芬、黃淑雲、黃玉蒂、吳烈清、邱│
│    │五日        │麗影、鄭玉夌、陳秀美、庚○○、寅○○、卯○○、謝秀│
│    │            │娟、甲○○、乙○○、子○○、林慧玲、林慧美、梁秀月│
│    │            │、連惠雯、林淑惠、陳彩雲、陳彩蓉、王道子、  蔡秋香│
│    │            │、王上華、許文瑄、張震坤、張國倫（即全體會員扣除已│
│    │            │得標之會員）                                      │
├──┼──────┼─────────────────────────┤
│二、│八十四年七月│陳聖元、楊明芬、黃淑雲、黃玉蒂、吳烈清、邱麗影、鄭│
│    │五日        │玉夌、陳秀美、庚○○、寅○○、卯○○、丑○○、李伊│
│    │            │婷、乙○○、子○○、林慧美、梁秀月、連惠雯、林淑惠│
│    │            │、陳彩雲、陳彩蓉、王道子、蔡秋香、王上華、許文瑄、│
│    │            │張震坤                                            │
├──┼──────┼─────────────────────────┤
│三、│八十五年二月│陳聖元、楊明芬、黃淑雲、鄭玉夌、陳秀美、庚○○、謝│
│    │五日        │秀梅、卯○○、丑○○、甲○○、乙○○、子○○、林慧│
│    │            │美、梁秀月、林淑惠、陳彩雲、陳彩蓉、王道子、蔡秋香│
│    │            │、許文瑄                                          │
├──┼──────┼─────────────────────────┤
│四、│八十五年三月│陳聖元、楊明芬、黃淑雲、鄭玉夌、陳秀美、庚○○、謝│
│    │五日        │秀梅、卯○○、丑○○、甲○○、乙○○、子○○、林慧│
│    │            │美、梁秀月、林淑惠、陳彩雲、陳彩蓉、王道子、蔡秋香│
│    │            │、許文瑄                                          │
├──┼──────┼─────────────────────────┤
│五、│八十五年六月│陳聖元、楊明芬、黃淑雲、鄭玉夌、陳秀美、庚○○、謝│
│    │五日        │秀梅、卯○○、丑○○、甲○○、乙○○、子○○、林慧│
│    │            │美、林淑惠、陳彩雲、陳彩蓉、王道子、蔡秋香        │
├──┼──────┼─────────────────────────┤
│六、│八十五年九月│陳聖元、黃淑雲、鄭玉夌、陳秀美、庚○○、寅○○、謝│
│    │五日        │啟松、丑○○、甲○○、乙○○、子○○、林慧美、陳彩│
│    │            │雲、陳彩蓉、王道子、蔡秋香                        │
├──┼──────┼─────────────────────────┤
│七、│八十六年一月│黃淑雲、鄭玉夌、庚○○、寅○○、卯○○、丑○○、李│
│    │五日        │伊婷、乙○○、子○○、林慧美、陳彩雲、陳彩蓉、王道│
│    │            │子                                                │
└──┴──────┴─────────────────────────┘
附表四  乙互助會：
┌──┬──────────┬─────────────┐
│編號│冒    標    日    期│被  害  之  活  會  會  員│
├──┼──────────┼─────────────┤
│一、│八十五年六月五日    │全體會員                  │
├──┼──────────┼─────────────┤
│二、│八十五年七月五日    │全體會員                  │
├──┼──────────┼─────────────┤
│三、│八十五年八月五日    │全體會員                  │
├──┼──────────┼─────────────┤
│四、│八十五年九月五日    │全體會員                  │
├──┼──────────┼─────────────┤
│五、│八十五年十月五日    │全體會員                  │
├──┼──────────┼─────────────┤
│六、│八十五年十一月五日  │全體會員                  │
├──┼──────────┼─────────────┤
│七、│八十五年十二月五日  │全體會員                  │
├──┼──────────┼─────────────┤
│八、│八十六年一月五日    │全體會員                  │
└──┴──────────┴─────────────┘


司法院資訊處製作；財團法人民間司法改革基金會備份。
